【裁判字號】    98,抗更(一),3
【裁判日期】    990226
【裁判案由】    清償票款
【裁判全文】
臺灣高等法院花蓮分院民事裁定       98年度抗更(一)字第3號
抗  告  人  華利信資產管理股份有限公司
法定代理人  甲○○
訴訟代理人  陳益盛律師
上列抗告人與相對人丁○○等人間清償票款強制執行事件，對於
中華民國97年4月3日臺灣臺東地方法院所為之裁定（96年執字第
988號）提起抗告，經最高法院發回更審，本院裁定如下：
    主  文
原裁定廢棄。
    理  由
一、抗告意旨略以：
（一）依強制執行法第94條第2項規定：「承受不動產之債權人
      ，其應繳之價金超過其應受分配額者，執行法院應限期命
      其補繳差額後，發給權利移轉證書；逾期不繳者，再行拍
      賣。但有未中籤之債權人仍願按原定拍賣條件依法承受者
      ，不在此限。」，可知債權人承受不動產債權而其應繳價
      金超過其應受分配額者，依法應補繳差額，惟補繳差額價
      金應賴執行法院製作分配表確認應補繳明確數額後，依法
      始有補繳義務。又核定差額雖為執行法院職權，但應依法
      予以核定，尚非僅憑法院主觀認定而逕核令抗告人補繳差
      額，是依東院和96執玄字第988號執行命令，雖令抗告人
      限期補繳差額新台幣(下同)38,428,864元，然未見執行法
      院計算依據為何，且未就相對人丁○○所執執行名義是否
      合法予以釋疑。
（二）執行法院所列之債權人林義力、丙○○均為伊之債務人，
      因伊前已受讓取得原債權人許惠美對渠等2人之債權，許
      惠美嗣亦於另案（96年度執誠字第1454號）向執行法院聲
      請強制執行，取得林義力對本件執行債務人南王建設股份
      有限公司（下稱南王公司）之債權扣押及移轉命令。詎相
      對人林義力仍於96年8月1日將其對南王公司之43,940,000
      元債權全數讓與相對人乙○○，違反強制執行法第51條第
      2項查封效力之規定，對伊自不生效力（97年抗字第22號
      第24、25頁），又乙○○僅得對債務人南王公司主張38,8
      44,000元之債權，故除抗告人外，其餘債權人等對南王公
      司之本金債權該應41,440,000元而非46,964,000元。
（三）另就補繳差額方式係粗估後以5,000,000元計為抗告人約
      得受償金額，然抗告人對南王公司本金債權為5,500,000
      元，若按週年利率9.35%，計算自90年3月25日起至97年2
      月26日止之利息，為3,599,750元，計本金及利息至少有
      9,009,750元，執行法院逕略估5,000,000元作為抗告人約
      得受償金額，並以此計算抗告人應補繳差額，實為違法。
      請求廢棄原裁定，另為適法裁定等云云。
二、原裁定意旨略以：執行法院於抗告人聲明承受不動產後，根
    據參與分配債權之數額，及應繳稅款等事項，依職權予以詳
    列並計算抗告人所應繳納之差額，命其限期補繳。抗告人既
    未遵期補繳，據以裁定駁回其聲明異議及撤銷其承受之程序
    ，再行拍賣，即無違誤等詞，認其聲請為無理由，裁定駁回
    其聲明異議。
三、經查：
（一）本件執行債務人南王公司為清償票款之強制執行事件，以
      債務人所有不動產(下稱系爭不動產)為拍賣標的，抗告人
      於97年2月19日所定特別變賣程序後之減價拍賣程序中，
      以該次最低拍賣底價43,428,864元聲明承受在案，有原執
      行法院該次特別變賣公告及執行筆錄在卷可稽(參臺東地
      方法院第5卷第190-206頁及第255頁)。嗣經臺灣臺東地方
      法院97年2月26日以東院和96執玄字第988號執行命令，依
      強制執行法第94條第2項明文規定，承受不動產之債權人
      ，其應繳之價金超過其應受分配額者，執行法院應限期命
      其補繳差額後，發給權利移轉證書。故命抗告人送達後7
      日內補繳差額38,428,864元，逾期未繳清，將撤銷承受等
      情，並附註若日後仍需補繳差額，則以確定之分配表為準
      ，另行通知補繳乙情(參臺東地方法院第5卷第277、310、
      311頁)。上開各情，有臺灣臺東地方法院96年度執字第
      988號、86年度執玄字第2346號、本院97年度抗字第22號
      、98年度抗更(一)第1號卷查核無訛，堪信屬實。
（二）按強制執行法第94條第2項規定之修正理由謂：關於對承
      受不動產之債權人強制執行之規定，其程序之實施有賴承
      受人或他債權人之配合，始克順利實施，若債權人不繳納
      必要之執行費用，並提供一定之協助行為，執行程序實難
      順利進行。如該承受人無財產可供執行時，則唯得對其所
      承受不動產之權利為執行，其買受人僅能取得對不動產之
      請求權，而不能逕行取得不動產所有權，執行時多乏人問
      津，徒增勞費。故該條項規定，實窒礙難行，徒增實務上
      困難，不若將承受人與拍定人不遵限繳交價金情形，採同
      一之處理方法，即予以再行拍賣，再行拍賣之價金低於其
      承受之價金及執行費用者，責令承受人負擔其差額，以示
      制裁，爰修正本條第2項，並增列第3項準用之規定，以解
      實務上之困境。但有第1項未中籤之債權人仍願按原定拍
      賣條件依法承受者，非但不損害債權人及債務人之權利，
      亦可免再拍賣之勞費，為謀程序速結，爰設第2項但書例
      外規定，仍許其承受。可知於債權人承受拍賣之不動產時
      ，債權人應繳價金超過其應受分配額時，執行法院即可依
      職權限期令補繳差額。惟執行法院如何定其差額，法雖無
      明文，當由法院依法以職權定之，惟該差額之計算，仍應
      先查明土地增值稅、債權額及執行費用等，以明瞭承受人
      須補繳之差額，方符公允。
（三）強制執行法第31條雖明定「因強制執行所得之金額，如有
      多數債權人參與分配時，執行法院應作成分配表，並指定
      分配期日，於分配期日五日前以繕本交付債務人及各債權
      人，並置於民事執行處，任其閱覽。」。又司法院頒辦理
      強制執行事件應行注意事項第16點第2項亦明示「拍賣或
      變賣所得價金，如有多數債權人於拍賣或變賣終結之日一
      日前聲明參與分配者，除依法有優先受償權者外，應按債
      權額之比例平均分配，並應迅即作成分配表，分配於債權
      人。執行標的物由債權人承受時，其承受價金之分配，亦
      同。」。又依同一應行注意事項第16點第6項規定：「拍
      定後，不得因買受人之聲請而准其延期繳納價金，除有不
      能分配之情形外，應於買受人繳交價金後，其依法應扣繳
      土地增值稅者，應於稅捐機關查復土地增值稅額後，五日
      內製作分配表，指定分配期日，迅速分配。業務繁忙之法
      院得斟酌情形，指定書記官專責製作分配表。」，故執行
      法院於多數債權人參與分配時，依法自有製成分配表之義
      務，且雖依前揭法令規定，應認除有不能分配之情形外，
      執行法院於買受人繳交價金後，並依法扣除稅捐後5日內
      ，始有製作分配表之義務，惟如非經執行法院製作分配表
      ，則應補繳之數額即無法確定，故應依法規定計算各債權
      人所得受償數額後，方得命承受人補繳。至於執行法院如
      何定補繳差額雖法無明文，基於我國強制執行法程序進行
      採職權進行主義，依強制執行法第19條第1項執行法院於
      有調查必要時，應依職權調查證據定有明文，探求個案事
      實據而為適當處置，符執行程序迅速、債權人債權實現確
      保、第三人地位安定及債務人基本人權之保障等目的。本
      院認執行法院應於職權內，計算出正確差額，如因事實計
      算正確差額顯有困難者，仍應客觀合理審酌個案一切情事
      ，如：承買債權人與其他多數債權人間債權比例等，予以
      合理估計後，令承受人補繳差額，以衡平執行程序速結與
      承買債權人財產利益間之衝突，合先敘明。
（四）本件抗告人就97年2月19日所定特別變賣程序後之減價拍
      賣程序中，以該次最低拍賣底價43,428,864元聲明承受在
      案，又於97年3月7日向執行法院陳報債權本金5,500,000
      ，及自90年3月25日起至97年2月26日止以按週年利率9.35
      %計算利息，抗告人所陳報債權本利合計，其應繳之價金
      仍超過其應受分配額。是以，執行法院依強制執行法第94
      條第2項規定，令抗告人補繳差額之執行命令，雖核於法
      無違，惟其計算補繳差額方式仍應依前開所述定之，故縱
      未能精確製作分配表，仍應製作試算分配表，以定應分配
      之數額。然本件執行法院所列之債權人林義力、丙○○，
      經抗告人主張均為其債務人，因前已受讓取得原債權人許
      惠美對渠等2人之債權，且許惠美嗣亦另案（96年度執誠
      字第1454號）向執行法院聲請強制執行，取得林義力對本
      件執行債務人南王公司之債權扣押及移轉命令，而林義力
      仍於96年8月1日將其對南王公司合計4,394萬元之債權全
      數讓與相對人乙○○（嗣後林義力於另案陳稱乙○○已將
      債權退還，參本院97年度抗更(一)字第1號裁定），違反強
      制執行法第51條第2項規定之查封效力，對抗告人自不生
      效力等情，則揆諸首揭說明，抗告人之債權及其他受分配
      人之債權是否如原裁定計算之方式，已屬值疑，是否不得
      憑以計算抗告人所應受之分配額並予扣除後核計其應補繳
      之承受差額？執行法院似應予以查明後方得製作試算分配
      表。
（五）則原裁定固認定執行法院於抗告人聲明承受拍賣之不動產
      後，依卷內參與分配債權之數額及應繳稅款，以裁定詳列
      計算之方式及差額，命再抗告人限期補繳差額38,428,864
      元之事實，然執行法院係依債權人及聲請執行之債權明細
      ，列計林義力（嗣讓與相對人乙○○）、丙○○、丁○○
      （嗣讓與第三人許衍麟）、及抗告人等人依序各有4,394
      萬元、300萬元、195,979,785元、550萬元之本息及國稅
      局台東縣分局之營業稅，並認定縱不列計丁○○前述尚未
      確定之債權額及扣除執行費、林義力已移轉之債權額、稅
      捐機關之稅捐後，該等債權人對南王公司之本金債權總額
      仍約為4,694萬元。惟依上開所述，上開債權人等之債權
      總額，如於扣除丁○○及林義力之債權額後，似亦僅剩丙
      ○○及抗告人之債權合計為850萬元之本息，則執行法院
      所認定扣除後之債權總額約為4,694萬元及抗告人之債權
      所占債權總額之比例為一成，並依此比例計算抗告人所得
      受償之金額為500萬元暨命抗告人應補繳價金差額38,428,
      864元，已有可疑。故上開為核定之準據，於法尚有未合
      。抗告意旨指摘原裁定不當，聲明廢棄，非無理由。爰將
      原裁定廢棄，發回原法院更為適當之裁定。
四、據上論結，本件抗告為有理由，依強制執行法第30條之1，
    民事訴訟法第492條，裁定如主文。
中    華    民    國    99    年    2     月    26    日
                         審判長法  官  何方興
                               法  官  林碧玲
                               法  官  王紋瑩
以上正本係照原本作成。
本裁定除以適用法規顯有錯誤為理由，並經本院許可外，不得再
抗告。如提起再抗告，應於收受後10日內委任律師為訴訟代理人
向本院提出再抗告狀。並繳納再抗告費新臺幣1千元。
抗告時應提出委任律師或具有律師資格之人之委任狀；委任有律
師資格者，另應附具律師及格證書及釋明委任人與受任人有民事
訴訟法第四百六十六條之一第一項但書或第二項所定關係之釋明
文書影本。
中    華    民    國    99    年    2     月    26    日
                               書記官  李芸宜

司法院資訊處製作；財團法人民間司法改革基金會備份。
